臺灣臺北地方法院民事判決 
110年度重家訴字第5號
原      告  劉博聖  
訴訟代理人  蘇奕全律師
複代 理 人  陳孝賢律師
被      告  張文瑜  


訴訟代理人  陳立怡律師
上列當事人間請求返還不當得利等事件，本院於民國111年6月30
日言詞辯論終結，判決如下：
    主    文
原告之訴及假執行之聲請均駁回。
訴訟費用由原告負擔。
    事實及理由
壹、程序方面
一、按訴狀送達後，原告不得將原訴變更或追加他訴，但擴張或
    減縮應受判決事項之聲明者，不在此限，民事訴訟法第255
    條第1項第3款定有明文。查原告起訴時第一至三項聲明為:
    「㈠確認原告與被告間於109年11月4日所簽立之離婚協議書
    中三、特約事項關於原告須貸款2600萬元支付予被告之約定
    不存在。㈡被告應返還原告新臺幣(下同)2600萬元，並自起
    訴狀繕本送達之翌日起至清償日止，按年利率百分之5計算
    之利息。㈢被告應賠償原告100萬元，並自起訴狀繕本送達翌
    日起至清償日止，按年利率百分之5計算之利息」。經歷次
    追加、變更，嗣於111年5月12日原告以家事撤回訴之一部狀
    ，撤回上開第三項之聲明(見本院卷二第111頁)。經核原告
    就上開撤回聲明第3項部分，屬減縮應受判決事項之聲明，
    揆諸前揭規定，應予准許。
二、本件原告經合法通知，未於言詞辯論期日到場，核無民事訴
    訟法第386條各款所列情形，依家事事件法第51條準用民事
    訴訟法第385條第1項前段規定，依被告之聲請，由其一造辯
    論而為判決。　　
貳、實體方面
一、原告起訴主張:
　㈠兩造於民國107年2月8日結婚，婚後被告任職原告經營之診所
    ，擔任護理師，偶有不順其意，即以離職相逼，甚至不惜詆
    毀原告聲譽，並對原告隱瞞其父留有龐大債務需其背負處理
    之事實，甚者，被告竟在兩造婚姻關係存續期間，不斷與其
    他男性外遇，並於離開兩造住處後發生懷孕之情事，兩造感
    情因而轉淡，詎在兩造協議離婚過程中，被告竟以結婚之初
    原告因稅務緣故借名登記在被告名下如附表所示之房地(下
    稱系爭房地)，要脅原告為其貸款新臺幣(下同)2,600萬元，
    若原告不從就要賤賣系爭房地，原告受迫不得已於109年11
    月4日簽立附特約事項之離婚協議書，並依該特約事項約定
    將系爭房地貸款2,600萬元予被告。原告係因受被告脅迫才
    簽立系爭離婚協議書，故主張依民法第92條規定，以起訴狀
    繕本送達作為撤銷該系爭特約之意思表示，則依民法114條
    第1項規定，系爭特約約定應視為自始無效。則被告無法律
    上原因，獲有2,600萬元之不當得利，致原告受有損害，準
    此，原告訴請確認系爭特約約定不存在，及本於不當得利法
    律關係，請求被告返還2,600萬元，及自起訴狀繕本送達翌
    日起至清償日止，按週年利率百分之5計算之利息。
　㈡並聲明:㈠確認原告與被告間於109年11月4日所簽立之離婚協
    議書中三、特約事項關於原告須貸款2,600萬元支付予被告
    之約定不存在。㈡被告應返還原告2,600萬元，並自起訴狀繕
    本送達之翌日起至清償日止，按年利率百分之5計算之利息
    。㈢訴訟費用由被告負擔。㈣原告願供擔保請准宣告假執行。
二、被告則以:
  ㈠兩造間就系爭房地並無成立借名關係，被告取得系爭房地所
    有權係因兩造未向共同職場上同仁公開雙方夫妻關係，原告
    為使被告安心，出於自由意志贈與被告，此後兩造因故離婚
    ，原告為保有系爭房地，願意以2,600萬元為代價，作為彌
    補被告以及清算夫妻剩餘財產分配之用，被告已依兩造約定
    將系爭房地移轉所有權登記予原告，憑此取得遠低於系爭房
    地市價之2,600萬元，並無構成不當得利。原告起訴片面主
    張系爭房地係借名登記，並主張其受脅迫等情，均未提出任
    何證據證明，自非可採。
　㈡又原告自身為開立診所之執業醫師，依其社經地位豈有不知
    簽署契約之法律效果及風險，況系爭離婚協議書係原告擬稿
    ，親自交付被告及兩位證人簽署，原告稱系爭離婚協議書係
    被告提供一情，子虛烏有。本件被告應原告要求，於109年9
    月即以夫妻贈與方式將系爭房地所有權移轉登記予原告，原
    告於同年11月以系爭房地向銀行貸款2600萬元給被告，倘如
    原告所述，系爭房地係借名登記被告名下，原告於109年9月
    即取得系爭房地所有權，其何須再將系爭房地貸款給付2,60
    0萬元給被告，足徵該2,600萬元，實為被告想要儘快脫離這
    段不堪婚姻關係，不願仔細計算夫妻剩餘財產，同意只要原
    告給付2,600萬元，雙方即再無牽連。
　㈢被告取得2,600萬元，係基於雙方簽署之離婚協議書約定，有
    法律上原因，原告未提出任何證據證明其簽署離婚協議書時
    受何脅迫，原告主張毫無依據，請求駁回原告之訴。
　㈣並聲明:㈠原告之訴及假執行之聲請均駁回。㈡如受不利判決，
    願供擔保免為假執行。
三、不爭執事項
  ㈠兩造於民國107年2月8日結婚，於109年11月4日兩願離婚。
　㈡兩造於109年11月4日簽署離婚協議書，該協議書內容載有「
    三、特約事項:⒈女方同意男方以支付貸款新臺幣2600萬元(
    分期以銀行約定之條件為準)之條件，贈與以下土地含附屬
    建物等所有權於男方⑴臺北市○○區○○段○○段地號0000-0000⑵
    臺北市○○區○○段○○段地號0000-0000⑶臺北市○○區○○段○○段地
    號0000-0000⑷臺北市○○區○○段○○段地號0000-0000」(下稱系
    爭特約)。
　㈢原告依上開系爭特約約定，設定不動產擔保貸款後，給付被
    告2,600萬元，被告並分別於109年10月17日、同年月20日，
    將系爭土地及其上建物所有權移轉登記予原告。
四、本件原告主張其受脅迫同意系爭特約而簽立系爭離婚協議書
    ，欲依民法第92條撤銷其同意系爭特約之意思表示，而請求
    確認系爭特約不存在，並主張被告返還其不當得利之2600萬
    元，則本件爭點在於:㈠原告主張其受脅迫撤銷系爭特約意思
    表示，是否有理由?㈡原告依不當得利，請求被告返還2,600
    萬元是否有理由?分述如下:
  ㈠原告主張其受脅迫撤銷系爭特約意思表示，是否有理由?
　⒈按當事人主張有利於己之事實，就其事實有舉證之責任，民
    事訴訟法第277條定有明文。查原告於本院審理時自承系爭
    離婚協議書係其親簽，且不爭執已將系爭房地向銀行辦理貸
    款後交付2,600萬元予被告，被告也已依約將系爭房地所有
    權移轉登記予原告之事實(見本院卷二第86頁)，是原告不僅
    親簽系爭離婚協議書，事後更依協議書所載系爭特約內容辦
    理貸款及交付款項予被告，則原告事後辯稱當初係受脅迫簽
    署系爭離婚協議書，依上揭說明，自應由原告就其受脅迫之
    事實負舉證責任。
　⒉原告固主張:被告先前有答應不拿財產，事後卻拒絕當初承諾
    ，堅持如原告不給2,600萬元，就要將系爭房地賤價出售，
    原告係因系爭房地中，南京東路商辦為原告母親所贈與，且
    與母親娘家蘇氏一族土地有共同持分；吉祥路公寓目前由原
    告80歲父親居住，為求對過世母親有交代及不讓父親流離失
    所，才勉為答應離婚協議書條件云云。然原告上開所稱，僅
    為個人簽署離婚協議書之動機，非屬法律上受脅迫之事實，
    況依原告上開所述，其於簽署系爭離婚協議書時，對系爭特
    約約定內容及法律效果不僅知之甚詳，事後更依約履行，亦
    徵原告並無受脅迫或詐欺之情事。是原告主張其受脅迫欲撤
    銷系爭特約之之意思表示，為無理由。則其基於撤銷意思表
    示後，請求確認系爭離婚協議書中三、特約事項關於原告須
    貸款2,600萬元支付予被告之約定不存在，亦屬無理由，應
    予駁回。
　㈡原告依不當得利，請求被告返還2,600萬元是否有理由?
　⒈按依不當得利之規定請求受益人返還其所受之利益，依民事
    訴訟法第277條本文規定，原應由主張不當得利返還請求權
    之受損人，就受益人係「無法律上原因」之事實，負舉證責
    任。惟此一消極事實，本質上有證明之困難，尤以該權益變
    動係源自受益人之行為者為然。故類此情形，於受損人舉證
    證明權益變動係因受益人之行為所致後，須由受益人就其具
    保有利益之正當性，即有法律上原因一事，負舉證責任(最
    高法院109年度台上字第2764號民事判決參照)。
　⒉本件原告主張其因受脅迫，撤銷簽立系爭特約事項之意思表
    示，已非可採，業如前述，是系爭特約約定仍屬有效。被告
    就其受有2,600萬元之利益，係基於兩造簽立之系爭離婚協
    議書一情，業提出系爭離婚協議書為證(見本院卷一第449至
    450頁)，堪認被告已就其受有利益有法律上原因之事實已為
    舉證。原告復未能提出其他反證，則其主張依不當得利法律
    關係，請求被告返還2,600萬元，即於法未合，為無理由。
五、綜上所述，原告請求確認兩造間於109年11月4日所簽立之離
    婚協議書中三、特約事項關於原告須貸款2,600萬元支付予
    被告之約定不存在，及依不當得利法律關係請求被告返還26
    00萬元本息，均為無理由，應予駁回。又本件原告既受敗訴
    判決，其假執行之聲請即失所附麗，不應准許。
六、本件事證已臻明確，兩造其餘主張陳述及所提之證據，經本
    院斟酌後，認與判決結果不生影響，均毋庸再予論述，附此
    敘明。
七、據上論結，本件原告之訴為無理由，依民事訴訟法第78條、
    第385條第1項，判決如主文。
中　　華　　民　　國　　111 　年　　7 　　月　　21　　日
                    家事法庭法  官  陳諾樺
以上正本係照原本作成。
如對本判決上訴，須於判決送達後20日內向本院提出上訴狀。如
委任律師提起上訴者，應一併繳納上訴審裁判費。
中　　華　　民　　國　　111 　年　　7 　　月　　21　　日
                            書記官  區衿綾
附表
編號 項目 1 臺北市○○區○○段○○段地號0000-0000 2 臺北市○○區○○段○○段地號0000-0000 3 臺北市○○區○○段○○段地號0000-0000 4 臺北市○○區○○段○○段地號0000-0000 5 上開土地上之建物